臺中高等行政法院判決　　　　　　　　　　　　　　　九十一年度訴字第六二八號
　　　　　　　　　　　　　　　.
　　原　　　告　智嵩企業有限公司
　　代　表　人　甲○○
　　訴訟代理人　黃進祥律師
　　　　　　　　江順雄律師
　　　　　　　　黃建雄律師
　　被　　　告　財政部臺中關稅局
　　代　表　人　乙○○
　　訴訟代理人　丙○○
　　　　　　　　丁○○
右當事人間因虛報進口貨物產地事件，原告不服財政部中華民國九十一年八月七日台
財訴字第○九○○○六三四二七號訴願決定，提起行政訴訟。本院判決如左︰
　　主  文
原告之訴駁回。
訴訟費用由原告負擔。
　　事  實
一、事實概要：緣原告於民國九十年二月二十日委由偉聯報關股份有限公司向被告報
    運進口越南產製之茶葉乙批（報單號碼DA/BC/90/U440/9020號，），經被告查驗
    結果，認實際到貨產地為中國大陸，且非屬經經濟部公告准許間接進口之大陸物
    品，有虛報進口貨物產地，逃避管制之違法行為，被告爰依海關緝私條例第三十
    七條第三項轉據同條例第三十六條第一、三項之規定，處原告貨價一倍之罰鍰計
    新台幣（下同）五０二、三二六元，貨物沒入之處分，並核發九十年驗進字第０
    六四號處分書。原告不服，於法定期限內向被告申請復查，案經被告檢樣送請財
    政部關稅總局進口貨品原產地認定委員會鑑定結果認定實際到貨第一項BROKEN
    LEAF TEA小沱茶（5.031TNE）、第三項普洱茶餅 (2.2512TNE)、第四項普洱茶磚
    (2.016TNE)等三項之原產地為中國大陸，來貨第二項BLACK TEA（4.98TNE）原產
    地為越南，則本案實際到貨第二項未虛報產地，被告乃據此並於審議後，決定撤
    銷原處分，更處第一、三、四項貨物貨價一倍之罰鍰計新台幣四五二、九九二元
    ，該第一、三、四項貨物沒入之處分，並於九十年九月十四日以中普進二字第九
    ０一０四二九九號復查決書通知原告，於九十年九月二十五日送達原告，原告仍
    不服，乃依法提起訴願，亦經財政部以台財訴字第０九０００六三四二七號訴願
    決定書決定訴願駁回，原告仍不服提起本件行政訴訟。
二、兩造聲明：
  （一）、原告聲明求為判決：
      １、訴願決定及原處分（含復查決定）均撤銷。
      ２、訴訟費用由被告負擔。
　（二）、被告聲明求為判決：
      １、駁回原告之訴。
      ２、訴訟費用由原告負擔。
三、兩造之爭點：
  （一）、原告起訴意及辯論旨略以：
      １、按「人民違反法律上之義務而應受行政罰之行為，法律無特別規定時，雖
          不以出於故意為必要，仍須以過失為其責任條件。」，司法院大法官會議
          著有釋字第二七五解釋可參。依大法官吳庚教授之見解，認為本號解釋在
          性質上只是補充規範，僅於個別法律條文對行政罰故意過失無特別規定時
          ，予以適用，如法律已明定應以故意為必要，自不能罰及過失，並認為海
          關緝私條例作為處罰對象之「虛報」、「逃避管制」等，依文義解釋，顯
          然指有確定故意或不確定故意而言。足見本件系爭貨物之產地縱使為中國
          大陸屬實，然原告主觀上是否有虛報進口貨物產地之故意，被告仍應舉證
          證明。訴願決定稱，是否涉有虛報進口貨物產地，係以報單上所申報與實
          際到貨之產地是否相符為認定之依據，本件貨物原申報產地為越南，實際
          到貨產地為中國大陸，即屬虛報，依法自應予以論處云云，認只要有申報
          貨物之產地與實際到貨之產地不符之客觀事實，申報人即應受罰，而不論
          申報人在主觀上對於報運進口貨物產地之報運行為是否有虛報之故意之見
          解，顯非的論。
　　　２、退步言之，縱認為對於虛報進口貨物產地之之報運行為處罰，非僅故意，
　　　　　亦罰及過失，惟按所謂過失，係指「應注意能注意而不注意」及「雖預見
　　　　　其能發生而確信其不發生」而言（參刑法第十四條）。查系爭貨物之賣方
　　　　　為越南HATRAVIMEX BRANCH海防貿易公司，並有海防貿易公司提出由越南
　　　　　政府核發之產地證明書，以證明系爭貨物之產地為越南，且該產地證明書
　　　　　亦經我國駐胡志明市台北經濟文化辦事處之蓋章簽證屬實，而貨物又係從
　　　　　越南胡志明市直接裝船進口，並未經由第三地亦有萬海航運公司簽發之直
　　　　　航入境提單可稽，參以，本件買賣為國際貿易，原告係向越南海防貿易公
　　　　　司進口系爭貨物，縱使合約中訂明來貨產地為中國大陸，若海防貿易公司
　　　　　刻意違約，原告亦只有在貨物進關後才會知道，於貨物進關前，原告根本
　　　　　無從事先知悉來貨之確實產地究為中國大陸或越南，向事先採取退運之預
　　　　　防措施，俱見原告對於報運系爭貨物之產地之報運行為，已盡注意之義務
　　　　　，且無預見系爭貨物產地為中國大陸之可歸責事由，因此，原告之報關行
　　　　　為並無過失。訴願決定雖稱，系爭貨物為大陸產製者甚多，原告理應於合
　　　　　約內明訂國外賣方不得交運大陸產製之貨物，並於報運貨物進口前主動查
　　　　　明產地，原告未有上述積極作為，率爾申報，自有應注意能注意而不注意
　　　　　之過失云云，惟查，系爭貨物為大陸產製者甚多之事實，至多僅能證明原
　　　　　告有對於系爭進口貨物之產地是否為中國大陸之「應注意」義務而已，至
　　　　　系爭貨物既已有越南政府發出之產地證明書，以資證明系爭貨之產地確為
　　　　　越南，並非中國大陸，且該產地證明書又經我國駐胡志明市台北經濟文化
　　　　　辦事處之蓋章簽證屬實，則何以原告仍有「能注意」而不注意之情事，訴
　　　　　願決定則未明白認定，即遽以原告報運進口之系爭貨物產地為中國大陸之
　　　　　客觀事實，而令原告負虛報進口貨物產地之責任，自嫌速斷。
　　　３、原告於九十年二月二十日委由偉聯報關行報運進口之貨物有四項，經財政
　　　　　部關稅總局鑑定結果，其中第一、三、四項即系爭貨物為中國大陸產製，
　　　　　而第二項貨物則為越南產製，因認第二項貨物未涉及虛報產地，而予免議
　　　　　，則以均為由越南進口，並由萬海航運公司載運直航入境，且均為茶葉，
　　　　　又係向同一家越南出口商海防貿易公司以同一份買賣合約購買之四項貨物
　　　　　，然產地卻分屬中國大陸及越南之客觀事實觀之，更足證系爭貨物之產地
　　　　　若果真係越南，亦非原告所得預見及控制，自不得歸責於原告，原告顯無
　　　　　「能注意而不注意」及「雖預見其能發生而確信其不發生」之情事，是原
　　　　　告自無任何過失可言。
　　　４、綜上所述，系爭貨物之產地縱為中國大陸，原告對報運進口系爭貨物產地
　　　　　之報運行為既無任何故意或過失，即不應受罰，訴願決定及原處分（含復
　　　　　查決定）認事用法既均有可議，自不應維持，請依法撤銷，以維權益。
　　　５、關於海關緝私條例第三十七條第三項規定對於「逃避管制」行為之處罰，
　　　　　其責任條件僅處罰「故意」，並不及於「過失」，茲引據學說及實務見解
　　　　　，說明如下：大法官吳庚教授認為：「海關緝私條例作為處罰對象之「虛
　　　　　報」、「私運」、「偷漏關稅」、「逃避管制」或「規避檢查」等，依文
　　　　　義解釋，顯然指有確定故意或不確定故意而言」（氏著行政法之理論與實
　　　　　用、增訂六版、第四三七頁），足見學說上認為對於海關緝私條例第三十
　　　　　七條第三項規定「逃避管制」行為之處罰，僅處罰「故意」。高雄高等
　　　　　行政法院九十年度訴字第四八九號虛報進口貨物事件判決認為：「海關緝
　　　　　私條例第三十七條第三項明文規定：「而涉及逃避管制者」，可知「逃避
　　　　　管制」為其行政處罰之構成要件，參酌同條例第三條之規定，及大法官會
　　　　　議釋字第四九五號解釋之意旨，所謂「逃避管制」，從文義解釋論斷，當
　　　　　係指有確定故意或不確定故意而言，至於「過失」而逃避管制之情形，著
　　　　　實難以想像」，有判決書可稽，足見實務上認為對於海關緝私條例第三十
　　　　　七條第三項規定「逃避管制」行為之處罰，以「故意」為其可歸責之責任
　　　　　條件。至司法院大法官會議釋字第五二一號解釋雖謂：「至於依海關緝
　　　　　私條例第三十六條、第三十七條規定之處罰，仍應以行為人之故意或過失
　　　　　為其責任條件，本院釋字第二七五號解釋應予以適用，併此指明」等語，
　　　　　對於海關緝私條例第三十七條第三項規定「逃避管制」行為之處罰，似認
　　　　　為其責任條件包括「故意」及「過失」在內。惟查，依上開高雄高等行政
　　　　　法院九十年度訴字第四八九號判決之見解認為：上開釋字第五二一號解釋
　　　　　文，係在「指明釋字第二七五號解釋，性質上為補充規範，即於個別法律
　　　　　條文對行政罰故意過失無特別規定時，予以適用」；復經參酌最高行政法
　　　　　院八十九年度判字第四二六號判決關於併排停車之處罰，認為僅處罰故意
　　　　　，如出於過失或不可抗力，即無可罰性之意旨，認為：「益加證明釋字第
　　　　　五二一號解釋旨在重申海關緝私條例第三十六條、第三十七條之規定，亦
　　　　　應受「無責任即無行政罰」之法理的拘束。至各該法條究應依故意或過失
　　　　　為可歸責條件，則應以各該條文為斷」，有上開判決書可稽，足見上開釋
　　　　　字第五二一號解釋，僅在重申行政罰之處罰，應以故意或過失為其責任條
　　　　　件，非謂海關緝私條例第三十七條第三項關於「逃避管制」行為之處罰，
　　　　　其責任條件不論有無故意或過失均包括在內。查原告係進口商，向越南
　　　　　出口商HATRAVIMEX BRANCH海防貿易公司購買系爭貨物，有買賣合約書可
　　　　　稽，越南海防貿易公司再向製造廠商訂貨後，以船運自越南胡志明市直航
　　　　　進入台灣交付原告，而原告於報運進口系爭貨物時，並先向越南海防貿易
　　　　　公司取得由越南政府所簽發之編號00000000號「原產地證明書」
　　　　　，上載「越南工業與商業處證明以上貨品之原產地在越南」等語，該「原
　　　　　產地證明書」並經我國駐胡志明市台北經濟文化辦事處認證屬實，亦有卷
　　　　　附「原產地證明書」正本背面我代表處之簽章可證，參以，原告因系爭貨
　　　　　物遭被告處分沒入及罰鍰後，認為越南海防貿易公司違約而拒絕給付貨款
　　　　　，越南海防貿易公司於接獲原告拒絕付款之通知後，乃出具一紙致被告之
　　　　　信函交付原告，載明因系爭貨物無法結關，致伊公司無法收到貨款，然由
　　　　　編號00000000號原產地證明書，可證明系爭貨物確為越南製造，
　　　　　若係中國大陸製造，則越南工商聯合會即不會開出該張原產地證明給伊公
　　　　　司等語，有越南海防貿易公司之信函可稽，則姑不論越南海防貿易公司之
　　　　　來貨究係向越南或中國大陸之製造廠商所訂購，亦不論其出具致被告之信
　　　　　函，是否係因原告拒絕給付貨款後之卸責之詞，因原告係向越南海防貿易
　　　　　公司購買系爭貨物進口，並約定必須是越南製造，而原告亦確實先向越南
　　　　　海防貿易公司取得由越南政府所核發之原產地證明書，證明系爭貨物確為
　　　　　越南製造後，才報運進口，而且，於系爭貨物遭被告沒入後，原告亦即拒
　　　　　絕給付越南海防貿易公司貨款等情，足見原告並無明知系爭貨物之產地為
　　　　　中國大陸，或雖非明知，但預見系爭貨物之產地可能為中國大陸，而主觀
　　　　　上仍抱著縱使是中國大陸製造亦無所謂之放任心態，仍以系爭貨物之產地
　　　　　為越南而予報運進口之確定故意或不確定故意，因此，訴願決定僅以系爭
　　　　　貨物原申報產地為越南，實際到貨產地為中國大陸為由，即遽對原告加以
　　　　　處罰，而對於原告主觀上是否有虛報進口貨物產地之可歸責事由，則恝置
　　　　　不論，未予明白認定，另被告對於原告是否有故意虛報進口貨物產地之責
　　　　　任條件，亦完全未舉證證明，是被告之處分及訴願決定顯均有違誤，被告
　　　　　對於系爭貨物為沒入並對原告處罰鍰之處分，即均屬無據。
　　　６、本件原告報運進口之貨物有二項：（１）「ＢＲＯＫＥＮ　ＬＥＡＦ　Ｔ
　　　　　ＥＡ」，（２）「ＢＬＡＣＫ　ＴＥＡ」，有進口報單可稽，其中第（２
　　　　　）項貨物並無虛報進口之問題，而第（１）項貨物「ＢＲＯＫＥＮ　ＬＥ
　　　　　ＡＦ　ＴＥＡ」之中文名稱係「破葉茶」，有原告提出之原證三英文本買
　　　　　賣合約書暨中文翻譯本可稽，並非被告所指之「小沱茶」，「小沱茶」之
　　　　　英文名稱係「ＨＳＩＡＯＴＯ　ＴＥＡ」，有外來語翻譯社出具之證明書
　　　　　可稽。所謂「ＢＲＯＫＥＮ　ＬＥＡＦ　ＴＥＡ」（中文名稱「破葉茶」
　　　　　），是「小沱茶」（英文名稱「ＨＳＩＡＯＴＯ　ＴＥＡ」）、「潽洱茶
　　　　　餅」（英文名稱「ＰＵＬＩ　ＴＥＡ　ＢＩＳＣＵＩＴ」）、「潽洱茶磚
　　　　　」（英文名稱「ＰＵＬＩ　ＴＥＡ　ＢＲＩＣＫ」）等破碎茶葉之統稱，
　　　　　因「小沱茶」、「潽洱茶餅」、「潽洱茶磚」等茶葉之原料雖均相同，但
　　　　　具有破碎零散之特性，因此，乃將之擠壓作成小圓塊狀、餅狀、磚狀等不
　　　　　同之形狀，而分別冠以「小沱茶」、「潽洱茶餅」、「潽洱茶磚」之名稱
　　　　　，並統稱為「破葉茶」，足見原告雖以貨物名稱「ＢＲＯＫＥＮ　ＬＥＡ
　　　　　Ｆ　ＴＥＡ」（破葉茶）報關進口，而被告以「小沱茶」稱之，二者其實
　　　　　並無不同。至被告雖另在其緝私報告表之查驗結果欄增列貨物第（３）項
　　　　　「潽洱茶餅」及第（４）項「潽洱茶磚」，然被告對本件係以虛報進口貨
　　　　　物「產地」處理，而非以原告係私運貨物進口處理，參以，不論是「小沱
　　　　　茶」、「潽洱茶餅」或「潽洱茶磚」，其稅則別號均係「０９０２、３０
　　　　　、１０００１」，稅率均為「百分之二十五」，有被告之緝私報告表可稽
　　　　　，足見原告報運進口之系爭貨物，雖均以「ＢＲＯＫＥＮ　ＬＥＡＦ　Ｔ
　　　　　ＥＡ」貨名申報，而被告固將之區分成「小沱茶」、「潽洱茶餅」、「潽
　　　　　洱茶磚」三項，然不論是「小沱茶」、「潽洱茶餅」或「潽洱茶磚」，其
　　　　　茶葉原料均相同，而統稱之為「破葉茶」，是原告顯無明知系爭貨物為中
　　　　　國大陸產製，意圖逃避管制，故意未予申報，而夾藏在其他申報進口之貨
　　　　　櫃內，私運進口之情事，何況，若被告果真係故意不予申報，則於申報第
　　　　　（１）項貨物「ＢＲＯＫＥＮ　ＬＥＡＦ　ＴＥＡ」之重量時，即不會申
　　　　　報九、一四三公斤，將「潽洱茶餅」及「潽洱茶磚」之重量二、二五一公
　　　　　斤及二、○一六公斤亦一併申報進去，而應會只申報「小沱茶」之重量五
　　　　　、○三一公斤，如此，始能達到隱藏實際到貨種類，以逃避管制之目的，
　　　　　益見原告確無虛報系爭進口貨物產地，以逃避管制之情事。系爭貨物外箱
　　　　　打包帶之固定鐵扣，經被告扣案後函復財政部關稅總局稱：「來貨外箱打
　　　　　包帶之固定鐵扣四十枚，其中三十七枚無任何國樣文字，兩枚有英國文字
　　　　　，一枚有紅毛丹國樣，應為鐵罐製品剪下後再利用者」等語，有卷附被告
　　　　　九十年六月二十二日中關進二字第九○一○二八二六號函可稽，足見該扣
　　　　　案外箱打包帶之固定鐵扣，顯不足作為系爭進口貨物之產地為中國大陸之
　　　　　證據。原告公司係於八十八年九月一日成立，以進口茶葉原料製造紅茶、
　　　　　綠茶等茶葉為主要生產事業，並非以進口茶葉成品販售為主，且從未進口
　　　　　過「小沱茶」、「潽洱茶」等「破葉茶」，本件貨物係原告第一次進口，
　　　　　被告應有原告歷次進口報單之存檔資料可查，自不至於否認。雖然「小沱
　　　　　茶」、「潽洱茶」等破葉茶，在中國大陸有大量生產，然越南亦確實有生
　　　　　產潽洱茶，越南之竹橋企業公司即具有大規模生產潽洱茶之設備及技術，
　　　　　此有卷附我國駐越南胡志明市台北經濟文化辦事處商務組九十年六月十五
　　　　　日胡志（九十）高字第二四九號復財政部關稅總局函可稽，且越南之「小
　　　　　沱茶」、「潽洱茶」等破葉茶係可合法進口之貨物，因此，本件原告才會
　　　　　從越南進口，且要求越南出口商海防貿易公司提出經越南政府核發之「原
　　　　　產地證明書」，以證明系爭貨物非中國大陸產製，足見原告並無明知不得
　　　　　進口而虛報貨物產地進口之情事，並已極盡注意預防之能事，應無故意及
　　　　　過失。被告於本件查驗結果，認有原告涉有虛報進口貨物產地之後，即派
　　　　　人至原告公司位於南投縣魚池鄉五城村五城巷七一號之處所突擊搜查，試
　　　　　圖找出原告以往亦有虛報進口中國大陸產製之貨物而未被查獲之證據，以
　　　　　佐證原告確實涉有本件虛報進口貨物產地之違法事實，惟查無所獲，此為
　　　　　被告行使公權力之作為，被告當不至於否認，足見原告是一殷實之進口及
　　　　　製造廠商，本件又是原告第一次進口破葉茶，應只是單純獨立之事件，原
　　　　　告既已向越南出口商海防貿易公司取得「原產地證明書」才報運進口，應
　　　　　無故意或過失可言。綜上所述，請准判如訴之聲明，以維權益。
  （二）、被告答辯意旨略以：
　　　１、按「報運貨物進口而有左列情事之一者，得視情節輕重，處以：：四、其
　　　　　他違法行為。」、「有前二項情事之一而涉及逃避管制者，依前條第一項
　　　　　及第三項論處。」及「私運貨物進口：：，處貨價一倍至三倍之罰鍰。」
　　　　　、「前二項私運貨物沒入之。」分別為海關緝私條例第三十七條第一、三
　　　　　項及第三十六條第一、三項所明定。次按財政部八十四年六月十七日台財
　　　　　關第八四一七二四五四二號函核示，進口非屬「台灣地區與大陸地區貿易
　　　　　許可辦法」第七條規定准許輸入之大陸物品者，即構成違反管制之行為。
　　　　　本案原告虛報進口貨物產地，逃避管制之違法行為，已如前述，被告依前
　　　　　開法條論處，於法洵無不合。
　　　２、關於原告訴狀理由一、二、三所稱：「引用原告申請復查及提起訴願時歷
　　　　　次所提出之書狀及舉證」、「否認被告所為不利於原告之主張及舉證」、
　　　　　「按『人民違反法律上之義務而應受行政罰之行為，法律無特別規定時，
　　　　　雖不以出於故意為必要，仍須以過失為其責任條件。』，司法院大法官會
　　　　　議著有釋字第二七五解釋可參。依大法官吳庚教授之見解，認為本號解釋
　　　　　在性質上只是補充規範，僅於個別法律條文對行政罰故意過失無特別規定
　　　　　時，予以適用，如法律已明定應以故意為必要，自不能罰及過失，並認為
　　　　　海關緝私條例作為處罰對象之『虛報』、『逃避管制』等，依文義解釋，
　　　　　顯然指有確定故意或不確定故意而言。足見本件系爭貨物之產地縱使為中
　　　　　國大陸屬實，然原告主觀上是否有虛報進口貨物產地之故意，被告仍應舉
　　　　　證證明。訴願決定稱，是否涉有虛報進口貨物產地，係以報單上所申報與
　　　　　實際到貨之產地是否相符為認定之依據，本件貨物原申報產地為越南，實
　　　　　際到貨產地為中國大陸，即屬虛報，依法自應予以論處云云，認只要有申
　　　　　報貨物之產地與實際到貨之產地不符之客觀事實，申報人即應受罰，而不
　　　　　論申報人在主觀上對於報運進口貨物產地之報運行為是否有虛報之故意之
　　　　　見解，顯非的論。」等節，查依司法院大法官會議釋字第二七五號解釋 (
　　　　　略以)：「人民違反法律上之義務而應受行政罰之行為，法律無特別規定
　　　　　時，雖不以出於故意為必要，仍須以過失為其責任條件。但應受行政罰之
　　　　　行為，僅須違反禁止規定或作為義務，而不以發生損害或危險為其要件者
　　　　　，推定為有過失，於行為人不能舉證證明自己無過失時，即應受處罰．．
　　　　　．」，即報運貨物進口而有「虛報」、「逃避管制」之違法行為，僅須違
　　　　　反禁止規定或作為義務，即可推定為有過失，行為人不能舉證證明自己無
　　　　　過失時，即應受罰，並非以「故意」為唯一構成行政處罰之要件；次查納
　　　　　稅義務人報運貨物進口，負有據實申報之作為義務，本案系爭貨物產地既
　　　　　經鑑定結果與原申報不符，原告己違反誠實申報之作為義務，其縱非故意
　　　　　，仍應推定為有過失，依上開解釋意旨，原告不能舉證證明自己無過失時
　　　　　，即應受罰，故本案原告自應負舉證責任，證明自己無過失，所稱「被告
　　　　　仍應舉證證明」乙節，顯與上開解釋意旨不符，應無足採。
　　　３、關於訴狀理由四、五、六所稱：「縱認為對於虛報進口貨物產地之報運行
　　　　　為處罰，非僅故意，亦罰及過失，惟按所謂過失，係指『應注意能注意而
　　　　　不注意』及『雖預見其能發生而確信其不發生』而言（參刑法第十四條）
　　　　　。查系爭貨物之賣方為越南HATRAVIMEX BRANCH海防貿易公司，並有海防
　　　　　貿易公司提出由越南政府核發之產地證明書，以證明系爭貨物之產地為越
　　　　　南，且該產地證明書亦經我國駐胡志明市台北經濟文化辦事處之蓋章簽證
　　　　　屬實，而貨物又係從越南胡志明市直接裝船進口，並未經由第三地，亦有
　　　　　萬海航運公司簽發之直航入境提單可稽，參以，本件買賣為國際貿易，原
　　　　　告係向越南海防貿易公司進口系爭貨物，縱使合約中訂明來貨產地為中國
　　　　　大陸，若海防貿易公司刻意違約，原告亦只有在貨物進關後才會知道，於
　　　　　貨物進關前，原告根本無從事先知悉來貨之確實產地究為中國大陸或越南
　　　　　，向事先採取退運之預防措施，俱見原告對於報運系爭貨物之產地之報運
　　　　　行為，已盡注意之義務，且無預見系爭貨物產地為中國大陸之可歸責事由
　　　　　，因此，原告之報關行為並無過失。訴願決定雖稱，系爭貨物為大陸產製
　　　　　者甚多，原告理應於合約內明訂國外賣方不得交運大陸產製之貨物，並於
　　　　　報運貨物進口前主動查明產地，原告未有上述積極作為，率爾申報，自有
　　　　　應注意能注意而不注意之過失云云，惟查，系爭貨物為大陸產製者甚多之
　　　　　事實，至多僅能證明原告有對於系爭進口貨物之產地是否為中國大陸之『
　　　　　應注意』義務而已，至系爭貨物既已有越南政府發出之產地證明書，以資
　　　　　證明系爭貨之產地確為越南，並非中國大陸，且該產地證明書又經我國駐
　　　　　胡志明市台北經濟文化辦事處之蓋章簽證屬實，則何以原告仍有『能注意
　　　　　』而不注意之情事，訴願決定則未明白認定，即遽以原告報運進口之系爭
　　　　　貨物產地為中國大陸之客觀事實，而令原告負虛報進口貨物產地之責任，
　　　　　自嫌速斷。」、「原告於九十年二月二十日委由偉聯報關行報運進口之貨
　　　　　物有四項，經財政部關稅總局鑑定結果，其中第一、三、四項即系爭貨物
　　　　　為中國大陸產製，而第二項貨物則為越南產製，因認第二項貨物未涉及虛
　　　　　報產地，而予免議，則以均為由越南進口，並由萬海航運公司載運直航入
　　　　　境，且均為茶葉，又係向同一家越南出口商海防貿易公司以同一份買賣合
　　　　　約購買之四項貨物，然產地卻分屬中國大陸及越南之客觀事實觀之，更足
　　　　　證系爭貨物之產地若果真係越南，亦非原告所得預見及控制，自不得歸責
　　　　　於原告，原告顯無『能注意而不注意』及『雖預見其能發生而確信其不發
　　　　　生』之情事，是原告自無任何過失可言。」、「綜上所述，系爭貨物之產
　　　　　地縱為中國大陸，原告對報運進口系爭貨物產地之報運行為既無任何故意
　　　　　或過失，即不應受罰．．．。」等節，查本案系爭貨物經法定權責機構財
　　　　　政部關稅總局進口貨品原產地認定委員會邀請政府相關單位、學者、專家
　　　　　參據國外根查結果依駐胡志明市台北經濟文化辦事處商務組九十年六月十
　　　　　五日胡志（九十）商字第二四九號函，判定產地為中國大陸（財政部關稅
　　　　　總局九十年七月六日台總局認字第九０一０四０九一號函）應已明確。次
　　　　　按國際貿易實務，買賣雙方對成交貨物之名稱、數量、價格、產地等於成
　　　　　交時即有約定，並按約定之貨物交運，原告從事進出口業務，當熟稔我國
　　　　　相關貿易法規，對政府規定不得間接進口之大陸物品，應知之甚詳，亦應
　　　　　知海關緝獲此類貨品時，悉依據海關緝私條例規定處分，從而原告為維護
　　　　　自身權益理應於事前告知國外賣方，庶免違規，並於訂購貨物時，即應於
　　　　　合約內訂明約束賣方不得出售大陸物品之約定，嗣於貨物進口時，主動查
　　　　　明產地，恪盡注意及誠實申報之義務，惟查原告未能事前防範，於合約內
　　　　　訂明約束賣方不得交運大陸產製之貨物，或在報運進口前先予查明系爭貨
　　　　　物之產地，亦未有上述之積極作為，率爾申報，致生虛報產地、逃避管制
　　　　　之違法行為，原告應注意能注意而未注意，縱非故意，亦難謂無過失，所
　　　　　稱「原告．．．無任何故意或過失」乙節，核與事實不符，依司法院大法
　　　　　官會議釋字第二七五號解釋意旨，自應予以論處。
　　　４、綜上，原告之主張既非可採，擬請裁判如被告訴之聲明等語。
　　理  由
一、按「報運貨物進口而有左列情事之一者，得視情節輕重，處以．．．四、其他違
    法行為。」、「有前二項情事之一而涉及逃避管制者，依前條第一項及第三項論
    處。」及「私運貨物進口．．．，處貨價一倍至三倍之罰鍰。」、「前二項私運
    貨物沒入之。」分別為海關緝私條例第三十七條第一、三項及第三十六條第一、
    三項所明定。另依財政部八十四年六月十七日台財關第八四一七二四五四二號函
    核示，進口非屬台灣地區與大陸地區貿易許可辦法第七條規定准許輸入之大陸物
    品者，即構成違反管制之行為，而屬前開所指之其他違法行為。又按「．．至於
    依海關緝私條例第三十六條、第三十七條規定之處罰，仍應以行為人之故意或過
    失為其責任條件，本院釋字第二七五號解釋應予以適用．．．。」亦經司法院大
    法官會議釋字第五二一號解釋，明確釋明在案。是依海關緝私條例第三十六條、
    第三十七條規定所為之處罰，不以行為人有故意為限，如行為人有司法院大法官
    會議釋字第二七五號解釋所指推定之過失，其責任條件即屬具備。
二、本件原告於九十年二月二十日委由偉聯報關股份有限公司向被告報運進口越南產
    製之茶葉乙批（報單號碼DA/BC/90/U440/9020號，），經被告查驗結果，認實際
    到貨產地為中國大陸，且非屬經經濟部公告准許間接進口之大陸物品，有虛報進
    口貨物產地，逃避管制之違法行為，被告爰依海關緝私條例第三十七條第三項轉
    據同條例第三十六條第一、三項之規定，處原告貨價一倍之罰鍰計五０二、三二
    六元，貨物沒入之處分，並核發九十年驗進字第０六四號處分書。原告不服，於
    法定期限內向被告申請復查，案經被告檢樣送請財政部關稅總局進口貨品原產地
    認定委員會鑑定結果認定實際到貨第一項BROKEN LEAF TEA小沱茶（5.031TNE）
    、第三項普洱茶餅 (2.2512TNE)、第四項普洱茶磚 (2.016TNE)等三項之原產地
    為中國大陸，來貨第二項BLACK TEA（4.98TNE）原產地為越南，則本案實際到貨
    第二項未虛報產地，被告乃據此並於審議後，決定撤銷原處分，更處第一、三、
    四項貨物貨價一倍之罰鍰計新台幣四五二、九九二元，該第一、三、四項貨物沒
    入之處分，並於九十年九月十四日以中普進二字第九０一０四二九九號復查決書
    通知原告，於九十年九月二十五日送達原告，原告仍不服，乃依法提起訴願，亦
    經財政部以台財訴字第０九０００六三四二七號訴願決定書決定訴願駁回，原告
    仍不服提起行政訴訟。並以如事實欄之主張，認原處分及訴願決定有違法情事，
    資為論據。
三、查台灣地區與大陸地區人民關係條例施行細則第三十三條規定：「本條例所稱大
    陸地區物品，其認定標準，準用進口貨品原產地認定標準之規定」。次查進口貨
    品原產地認定標準第五條規定：「進口貨品原產地由進口地關稅局認定，認定有
    疑義時，由進口地關稅局報請財政部關稅總局會同有關機關及學者專家會商。」
    依此，財政部關稅總局進口貨品原產地認定委員會係法定貨品原產地認定權責機
    構，其就個案邀請政府相關單位、學者、專家就涉案貨物及各種資料予以審理，
    其鑑定結果自具有客觀性及公正性。本件系爭貨物其原產地是否為中國大陸，兩
    造間有爭議，被告於九十年四月二十五日以中關進二字第九０一０一八八七號函
    ，檢送報單、產地證明書、發票、提單及原告之復查申請書（含其附件：產地證
    明、工廠簡介說明書、產品輸出證明書、國外工商局函）、談話訊問筆錄等資料
    ，及樣品送請該委員會鑑定，該委員參據專家意見，及國外調查結果等綜合研判
    ，其產地為中國大陸，有財政部關稅總局九十年七月六日台總局認字第九０一０
    四０九一號函可稽。雖原告主張區別上開貨物為大陸產製或越南產製之普洱茶，
    有上開標準可供判斷，然經被告機關於九十一年十月一日以中關進二字第九一一
    ０五七二六號函詢財政部關稅總局進口貨品原產地認定委員會，該委員會以九十
    一年十月十七日台總局認字第九一一０六九七七號函復，略稱：經再諮詢系案九
    十年第十三次審議會原諮詢之兩位專家意見，一位意見為：「（一）小沱茶樣品
    ，再經檢視，應為中國大陸雲南特產。（二）至於大陸產製之小沱茶，以其外觀
    手觸壓為『較緊硬』，越南產製者『較鬆軟』，尚無法作為判別產地之依據。」
    另一位意見為：「（一）中國雲南生產。（二）小沱茶成形有兩種方式：１、茶
    葉製造未烘乾前擠壓於模具內。２、將茶乾回軟再行擠壓。外觀或用手觸壓之緊
    硬度與產地無關。」，依此，原告所指稱判別之方式，尚非可採。
四、再者，本件系爭貨物，原告指其生產工廠為竹橋企業公司，經財政部關稅總局囑
    託我國駐胡志明市台北經濟文化辦事處商務組查詢，經該組持財政部關稅總局所
    交之茶葉樣品，前往竹橋公司查證結果，經該公司相關技術人員確認非竹橋企業
    公司所生產，有該組九十年六月十五日以胡志（九十）商字第二四九號函影本在
    卷可憑，是原告指本件系爭貨物之原產地為越南，尚與事證不符。原告主張系爭
    貨物係越南產製品，自屬無據。本件系爭貨物小沱茶，雖係自越南進口，然依財
    政部關稅總局進口貨品原產地認定委員會鑑定之結果，其產地為中國大陸，應可
    採認。是原告有報運貨物進口非屬台灣地區與大陸地區貿易許可辦法第七條規定
    准許輸入之大陸物品之情事，屬海關緝私條例第三十七條第一項第四款所指之其
    他違法行為，原告以虛報產地之方式報運進口，自有逃避管制之行為。
五、至原告主張其係進口商，向越南出口商HATRAVIMEX BRANCH海防貿易公司購買系
    爭貨物，有買賣合約書可稽，越南海防貿易公司再向製造廠商訂貨後，以船運自
    越南胡志明市直航進入台灣交付原告，而原告於報運進口系爭貨物時，並先向越
    南海防貿易公司取得由越南政府所簽發之編號00000000號『原產地證明
    書』，上載『越南工業與商業處證明以上貨品之原產地在越南』等語，該『原產
    地證明書』並經我國駐胡志明市台北經濟文化辦事處認證屬實一節。查原告所提
    之越南工商聯合會出具之「產地證明」，其所稱經駐胡志明市文化辦事處認證簽
    章乙節，依該辦事處認證內容「本文件內胡志明市商工會之簽名或蓋章經認證屬
    實」以觀，有關文件實質記載內容並不在該簽證證明之列。況且系爭貨物經財政
    部關稅總局「進口貨品原產地委員會送請駐胡志明市文化辦事處實地根查結果，
    為非原告所提之海防貿易公司與製造商竹橋企業公司交易產品，故原產地證明上
    所載「越南工業與商業處證明以上貨品之原產地在越南」，並非事實。復按報運
    進口貨物是否涉有虛報情事，係以報單所申報與實際到貨是否相符為認定之依據
    ，本案系爭貨物原申報產地為越南，實際到貨產地為中國大陸，原申報與實際到
    貨之產地不符，即屬虛報。
六、另原告以其係進口商，向越南出口商HATRAVIMEX BRANCH海防貿易公司購買系爭
    貨物，有買賣合約書可稽，越南海防貿易公司再向製造廠商訂貨後，以船運自越
    南胡志明市直航進入台灣交付原告，而原告於報運進口系爭貨物時，並先向越南
    海防貿易公司取得由越南政府所簽發之編號00000000號『原產地證明書
    』，上載『越南工業與商業處證明以上貨品之原產地在越南』等語，該『原產地
    證明書』並經我國駐胡志明市台北經濟文化辦事處認證屬實，亦有卷附『原產地
    證明書』正本背面我代表處之簽章可證，主張其對於虛報並無故意或過失一節。
    查原告公司以製茶業為其登記之營業項目之一，且自八十八年十二月十三日至九
    十年七月十八日向被告報運進口「紅茶」計十二批（包括本件系爭貨物及本院九
    十一年度訴字第六二八號案所涉二批），其中多次係由越南進口，且其每次進口
    之茶葉數量，常多達數千公斤，亦分別有原告公司設立登記資料及原告公司進口
    報單影本在卷可據，足資證明原告為茶葉專業製造及貿易商，對茶葉之種類及製
    茶過程均應知之甚詳，並當熟知進口報關手續及當前有關政府政策，大陸產製之
    茶葉為「管制」不准進口，并知越南與大陸毗鄰，系爭貨物來自大陸轉運機率甚
    大，且一般商品之產地國，常與其價格及是否得輸入進口國，有重要關係。原告
    為維護本身權益，自應特別注意，於買賣合約內訂明不得出售大陸產製之貨物，
    以防止進口管制之大陸物品情事發生。而本件原告進口系爭貨物，與出口商訂約
    時，並未為此約定，有合約書及其中譯本各一份在卷可證。是原告進口本件系爭
    貨物時，將大陸產製小沱茶，虛報其生產國為越南，縱非故意，然原告自國外進
    口貨物，依關稅法第五條規定，有誠實申報之義務，且為確保進口人對於進口貨
    物之相關事項為誠實申報，以貫徹有關法令之執行，海關緝私條例第三十七條亦
    定有違反此一申報義務者之處罰規定，且此一處罰規定，並不以發生損害或危險
    為其要件，依司法院大法官會議釋字第二七五號解釋意旨，對於義務之違反者，
    推定為有過失，而此一解釋，依司法院大法官會議釋字第五二一號解釋：「．．
    ．依海關緝私條例第三十六條、第三十七條規定之處罰，仍應以行為人之故意或
    過失為其責任條件，釋字第二七五號解釋應予以適用。」之意旨，本件原告於進
    口報單上虛報進口貨物之生產國，違反誠實申報之義務，而原告又不能舉證，以
    證明其違反此一義務，並無過失，即應認原告為有過失。原告主張海關緝私條例
    第三十七條第三項規定對於『逃避管制』行為之處罰，其責任條件僅處罰『故意
    』，並不及於『過失』之見解，核與司法院大法官會議釋字第五二一號解釋意旨
    不符，自難採取。至最高行政法院八十九年度判字第四二六號判決之情形，與本
    件並不相同，自不得比附援引，作為本件適用法律之參照依據；而學者吳庚教授
    原告所指之見解，應屬其個人之認知；高雄高等行政法院九十年度訴字第四八九
    號虛報進口貨物事件判決，則屬個案之見解，均與上開司法院大法官會議釋字第
    五二一號解釋明示之意旨不符，自均不足採。
七、至於，原告因系爭貨物遭被告處分沒入及罰鍰後，越南海防貿易公司於接獲原告
    拒絕付款之通知後，乃出具一紙致被告之信函交付原告，載明因系爭貨物無法結
    關，致伊公司無法收到貨款，然由編號00000000號原產地證明書，可證
    明系爭貨物確為越南製造，若係中國大陸製造，則越南工商聯合會即不會開出該
    張原產地證明給伊公司等語，與前開事證不符，自難為原告有利之認定依據。
八、按諸前揭財政部八十四年六月十七日台財關第八四一七二四五四二號函所示，進
    口非屬「台灣地區與大陸地區貿易許可辦法」第七條規定准許輸入之大陸物品者
    ，即構成違反管制之行為。本案系爭貨物之原產地為中國大陸已如前述，且係不
    准間接進口之大陸物品，自屬「逃避管制」之行為。本件原告九十年二月二十日
    委由偉聯報關股份有限公司向被告報運進口越南產製之茶葉乙批（報單號碼DA/
    BC/90/U440/9020號），經被告查驗結果，認定實際到貨第一項BROKEN LEAF TEA
    小沱茶（5.031TNE）、第三項普洱茶餅 (2.2512TNE)、第四項普洱茶磚(2.016TNE)
    等三項之原產地為中國大陸，且係非屬經濟部公告准許間接進口之大陸物品，有
    虛報進口貨物產地，逃避管制之違法行為，被告爰依海關緝私條例第三十七條第
    一項、第三項轉據同條例第三十六條第一、三項之規定，處第一、三、四項貨物
    貨價一倍之罰鍰計新台幣四五二、九九二元，該第一、三、四項貨物沒入之處分
    ，揆諸首揭法條之規定，及前開說明，於法並無不合，訴願決定予以維持，亦無
    違誤。另原告其餘之主張，經核均不影響此一結果，爰不一一敘述，併此敘明。
九、綜上所述，本件原告之主張，尚難認為有理由，應予駁回。
據上論結，本件原告之訴為無理由，依行政訴訟法第一百九十五條第一項後段、第九
十八條第三項前段，判決如主文。
中　　華　　民　　國　　九十一　　　年　　　十一　　　月　　　二十　　日
                 臺 中 高 等 行 政 法 院   第 四 庭
                                審 判 長 法 官 沈 應 南
　　　　　　　　　　　　　　　　　　　　 法 官 黃 淑 玲
　　　　　　　　　　　　　　　　　　　　 法 官 許 武 峰
右正本證明與原本無異。
如不服本判決，應於判決送達後二十日內向本院提出上訴書狀，其未表明上訴理由者
，應於提起上訴後二十日內向本院提出上訴理由書（須附繕本）；如於本判決宣示或
公告後送達前提起上訴者，應於判決送達後二十日內補提上訴理由書（須依對造人數
附具繕本）。未表明上訴理由者，逕以裁定駁回。
提起上訴應預繳送達用雙掛號郵票拾份(每份三十四元)。
中　　華　　民　　國　　九十一　　年　　　十一　　 　月　 　二十　　　日
                                法 院 書 記 官 廖 倩 慧
